臺灣高等法院臺南分院民事裁定　九十三年度家抗字第一○六號　　Ｋ
　　　抗　告　人　財政部國有財產局臺灣中區辦事處雲林分處
　　　法定代理人　曾　平　輝
　　　　　　　　　送達代收人　.
　　　相　對　人　中國信託商業銀行股份有限公司
　　　法定代理人　辜　仲　諒
　　　　　　　　　送達代收人　.
右抗告人因與相對人間就被繼承人莊明福指定遺產管理人事件，對於中華民國九十三
年八月六日臺灣雲林地方法院九十三年度家聲字第二六號裁定提起抗告，本院裁定如
左：
    主　　　文
抗告駁回。
抗告程序費用由抗告人負擔。
      理      由
一、按先順序繼承人均拋棄其繼承權時，由次順序之繼承人繼承。其次順序繼承人有
    無不明或第四順序之繼承人均拋棄其繼承權者，準用關於無人承認繼承之規定。
    又繼承開始時，繼承人之有無不明者，由親屬會議於一個月內選定遺產管理人，
    並將繼承開始及選定遺產管理人之事由，向法院報明。又第一千一百七十八條所
    定之期限屆滿，無繼承人承認繼承時，其遺產於清償債權，並交付遺贈物後，如
    有賸餘，歸屬國庫。又繼承人有無不明而不能依民法第一千一百七十七條選定遺
    產管理人時，得由利害關係人聲請法院選任之。民法第一千一百七十六條第六項
    、第一千一百七十七條、第一千一百八十五條及第一千一百七十八條第二項分別
    定有明文。
二、本件聲請人即相對人於原審法院聲請意旨略以：被繼承人即債務人莊明福於民國
    （下同）九十一年一月二十九日以其所有坐落雲林縣斗南鎮○○段三七一號土地
    等設定擔保最高限額新台幣（下同）一百四十九萬元之抵押權予相對人，並於同
    年月二十九日向相對人借得一百二十四萬元，約定自九十一年一月二十九日起至
    一百一十一年一月二十九時止，分期清償，如未按期攤還本息，借款人即喪失期
    限利益，視為全部到期；被繼承人莊明福並未依約清償，視為全部到期。嗣被繼
    承人於九十三年四月三日死亡，其第一至第三順序之繼承人均已拋棄繼承權，而
    有無其他繼承人不明，且迄未據其親屬會議依法選定遺產管理人，爰以利害關係
    人之身分，聲請選任被繼承人莊明福之前妻簡瑞紗為被繼承人莊明福之遺產管理
    人，以保權益等語。
三、原審法院裁定以：
  (一)、按繼承開始時，繼承人有無不明，而無親屬會議或親屬會議未於一個月內選定
      遺產管理人者，利害關係人得聲請法院選任遺產管理人，「並由法院依公示催
      告程序，定六個月以上之期限，公告繼承人，命其於期限內承認繼承」，民法
      第一千一百七十七條及第一千一百七十八條定有明文。
  (二)、經查，相對人主張之前揭事實，業據其提出被繼承人之借據、約定書、他項權
      利證明書等為證；且依職權調閱原審法院九十三年度繼字第二八四、三三○號
      拋棄繼承案卷，查核屬實。從而，本件聲請並無不合，爰選任抗告人財政部國
      有財產局臺灣中區辦事處雲林分處為被繼承人莊明福之遺產管理人，並依法為
      承認繼承之公示催告。
  (三)、相對人雖於聲請書上同時載明希望指定被繼承人莊明福之前妻簡瑞紗為遺產管
      理人，惟經訊問簡瑞紗後，發現其並不了解遺產管理人之權利義務，足認由其
      為遺產管理人並不適當，併此敘明。
四、抗告意旨略以：本件被繼承人莊明福之全體繼承人均已拋棄繼承，依經驗法則可
    知被繼承人莊明福之遺債必大於遺產，按司法院七十四年十月十五日（七四）院
    台廳一字第０五七八六號函示：「此類拋棄繼承事件，多屬遺債大於遺產，形同
    破產，儘量避免選任國有財產局為遺產管理人」。雖依民法第一千一百八十五條
    規定：「第一千一百七十八條所定之期限屆滿，無繼承人承認繼承時，其遺產於
    清償債權並交付遺贈物後，如有賸餘，歸屬國庫」。惟本件指定遺產管理人事件
    既屬遺債大於遺產性質，國庫對其遺產已無期待利益可言，並須墊付各項費用負
    擔，無異公器淪為私用，成為繼承人逃避訴訟之工具，令國庫蒙受權利之損害。
    且選任遺產管理人，除慮及管理遺產之公平性外，亦須考慮其適切性，抗告人對
    被繼承人之遺產、遺債情形，亦不若繼承人膫解，本件繼承人與被繼承人莊明福
    均屬至親，對被繼承人莊明福生前之財產及債權債務，均較他人知之甚詳，且俱
    受良好教育，對遺產之管理應不生窒礙，對遺產之管理應不困難，拋棄繼承並無
    礙其擔任遺產管理人，而抗告人僅一公務機關，對於被繼承人莊明福之遺產遺債
    及其與相對人間清償債務事件，一無所知，為免公器淪為私用，本件遺產管理人
    職務，仍應以指定其親屬擔任最為適宜等語。
五、經查：
  (一)、本件相對人聲請之前開事實，業據其提出被繼承人之借據、約定書、他項權利
      證明書等為證；且經原審法院依職權調閱原審法院九十三年度繼字第二八四、
      三三○號拋棄繼承事件卷宗核閱無訛，揆諸前開說明，其自係被繼承人莊明福
      之利害關係人，從而，相對人以其為利害關係人聲請選任被繼承人莊明福之遺
      產管理人，自屬有據。
  (二)、司法院前述函示，僅謂儘量避免選任抗告人為遺產管理人，並非謂不得選任其
      為遺產管理人，無非著眼於國有財產之考量，對於法院亦無拘束力。又被繼承
      人莊明福生前之債權債務關係及有關產權證明文件，抗告人得依其他方式獲悉
      或取得，另有關之印鑑，抗告人亦得依舉證責任分配方式辨識其真偽，於其管
      理遺產上並無困難，而上開文件資料其配偶或子女未必最為知悉。且繼承人均
      拋棄繼承，已無利害關係，如選定其等擔任遺產管理人，難期其將來執行職務
      能克盡職守，公正客觀，以善盡管理人之職務，為期公正，實不宜選任彼等為
      遺產管理人。另相對人雖於聲請書上同時載明希望指定被繼承人莊明福之前妻
      簡瑞紗為遺產管理人，惟經原審法院訊問簡瑞紗後，發現其並不了解有關遺產
      管理人之權利義務，如由其為遺產管理人並不適當，併此明。抗告意旨主張
      繼承人與被繼承人均屬至親，對被繼承人生前之財產及債權債務，均較他人知
      之甚詳，且俱受良好教育，對遺產之管理應不生窒礙，對遺產之管理應不困難
      ，拋棄繼承並無礙其擔任遺產管理人云云，自無可取。
  (三)、被繼承人之遺產，於遺產管理人完成清償債權並交付遺贈物等清算程序前，是
      否有賸餘，無從知悉。而依上述說明，各順序之繼承人均拋棄繼承者，其剩餘
      財產歸屬國庫，而抗告人為國庫之綜理機關，為國有財產法第九條第二項所明
      定，其備有財產管理之專才，雖其經費支出屬國家資源，但保護無人繼承財產
      之債權人之權利，亦屬政府之義務。於遺產管理指定之實際運作，仍認選任國
      有財產局為遺產管理人較為妥適。抗告意旨以：本件既有遺債大於遺產之虞，
      若選任抗告人為遺產管理人，抗告人仍須盡善良管理人之責任為其管理遺產、
      處理債務問題，其間所將耗費之人力、時間實難以金錢衡量；且管理期間所須
      之花費亦由國庫代為墊付，而若落得其遺產不足以清償，不僅國庫利益受損，
      更甚者，豈非造成浪費國家資源於少數特定人之不公現象云云。亦無可採。
  (四)、又相對人為被繼承人莊明福之債權人，如兼任被繼承人莊明福之遺產管理人，
      恐有利害衝突之虞，而不利於被繼承人莊明福之其他債權人，亦不宜選任其為
      遺產管理人。
  (五)、綜上所述，原審法院據此指定抗告人為被繼承人莊明福之遺產管理人，經核並
      無不合，抗告意旨復未述明原裁定選任其為被繼承人莊明福之遺產管理人有何
      違法或其他不當之處，其提起抗告，聲明廢棄原裁定，非有理由。
六、據上論結，本件抗告為無理由，爰依非訟事件法第八條第二項，第二十八條，民
    事訴訟法第四百九十五條之一第一項、第四百四十九條第一項、第九十五條、第
    七十八條，裁定如主文。
中　　　華　　　民　　　國　　九十三　　年　　　九　　　月　　二十九　　日
                                    臺灣高等法院臺南分院民事第四庭
~B1審判長法官　林　　金　　村
~B2　　　法官　袁　　靜　　文
~B3　　　法官　胡　　景　　彬
右為正本係照原本作成。
不得再抗告。
中　　　華　　　民　　　國　　九十三　　年　　　九　　　月　　二十九　　日
                                        法院書記官　邱　　春　　榮
